臺灣臺中地方法院刑事判決　　　　　　 96年度易緝字第148號
公　訴　人　臺灣臺中地方法院檢察署檢察官
被　　　告　乙○○
選任辯護人　李淑女律師
上列被告因詐欺等案件，經檢察官提起公訴（89年度調偵字第63
號、89年度偵字第6008號、89年度偵字第7535號），本院判決如
下：
    主    文
乙○○無罪。
    理    由
一、公訴意旨略以：
  (一)被告乙○○係豐盈實業股份有限公司（下稱豐盈公司）負責
    人，同案被告丙○○（其下述侵占及詐欺犯行，業經臺灣高
    等法院臺中分院以92年度上易字第1603號判刑確定，並經執
    行完畢）係被告乙○○之夫，亦為豐盈公司之股東，其二人
    竟基於共同意圖為自己不法之所有之概括犯意聯絡，明知渠
    等已無付款之能力，仍自民國85年年中起，佯向設於臺中縣
    大甲鎮○○路76號之層層包裝事業股份有限公司（下稱層層
    公司）訂購價值共計新臺幣（下同）828,000元之塑膠袋，
    並簽發支票以為付款，詎上開支票均陸續退票，而其二人即
    向層層公司提議，以公司名義及同案被告丙○○名義開立四
    紙本票予層層公司作為付款之擔保，惟屆期仍無一兌現，而
    詐得價值828,000元之貨物。同案被告丙○○另以虛設雅禮
    實業有限公司（下稱雅禮公司）名義，由被告乙○○出面承
    租臺北縣中和市○○路42號作為營業所，而於89年1月間，
    向宏瑞彩色印刷有限公司（下稱宏瑞公司）訂購產品外包裝
    盒等印刷原料及成品，迄89年3月間共計進貨價值733,780元
    之貨品，而被告乙○○及同案被告丙○○於取得貨品後即逃
    逸而分文未付，因而詐欺取財得逞。
  (二)被告乙○○另於民國85年10月14日，以豐盈公司代表人之名
    義與甲○○簽訂合約書，約定由甲○○提供日本袋茶包裝機
    一台（價值1,080,000元）供豐盈公司研發，而豐盈公司於
    研發成功後，將以200,000元之價格將改良後之機器售予甲○○，甲○○遂於85年10月14日將上開機器交予前來載運之
    同案被告丙○○，雙方並約定於86年2月28日歸還上開機器
    ，且若於約定時間未能歸還，豐盈公司應提出書面告之。詎
    被告乙○○與同案被告丙○○二人於取得上開機器後，竟共
    同意圖為自己不法之所有，未於約定時間歸還，且亦未提出
    書面告知甲○○，而於86年3月1日將該機器侵占入己。
  (三)因認被告乙○○涉嫌犯有刑法第339條第1項之詐欺取財罪嫌
    及刑法第335條第1項之侵占罪嫌。
二、按犯罪事實應依證據認定之，無證據不得認定犯罪事實；不
    能證明被告犯罪者，應諭知無罪之判決，刑事訴訟法第154
    條第2項、第301條第1項分別定有明文。次按事實之認定，
    應憑證據，如未能發現相當證據，或證據不足以證明，自不
    能以推測或擬制之方法，以為裁判基礎；又所謂認定犯罪事
    實之證據，係指足以認定被告確有犯罪行為之積極證據而言
    ，而認定犯罪事實所憑之證據，雖不以直接證據為限，間接
    證據亦包括在內，然而無論直接或間接證據，其為訴訟上之
    證明，須於通常一般人均不致有所懷疑，而得確信其為真實
    之程度，始得據之為有罪之認定，倘其證明尚未達到此一程
    度，而有合理懷疑存在時，事實審復已就其心證上理由予以
    闡述，敘明其如何無從為有罪之確信，因而為無罪之判決，
    尚不得任意指為違法（最高法院29年上字第3105號、40年台
    上字第86號、76年台上字第4986號等判例要旨供參）。另按
    ，檢察官就被告犯罪事實，應負舉證責任，並指出證明之方
    法，因此，檢察官對於起訴之犯罪事實，應負提出證據及說
    服之實質舉證責任，倘其所提出之證據，不足為被告有罪之
    積極證明，或其闡明之證明方法，無從說服法官以形成被告
    有罪之心證，基於無罪推定之原則，自應為被告無罪判決之
    諭知（最高法院92年台上字第128號判例要旨供參）。
三、公訴意旨認被告乙○○涉犯刑法第339條第1項之詐欺取財罪
    嫌及刑法第335條第1項之侵占罪嫌，係以：(一)被訴詐欺告訴
    人層層公司部分：告訴人層層公司代理人陳如松之指述、證
    人即豐盈公司之廠地出租人傅振發之證述；(二)被訴詐欺宏瑞
    公司部分：告訴人宏瑞公司代理人陳棻瀚之指述、出貨證明
    資料三件、彩色印刷目錄一件、同案被告丙○○以「蔡禮哲
    」之偽名與宏瑞公司交易時所使用之名片影本一件；(三)被訴
    侵占告訴人甲○○之包裝機部分：告訴人甲○○之指述、證
    人即豐盈公司之廠地出租人傅振發之證述、合約書影本一件
    等，為其主要論據。
四、訊據被告乙○○固不否認確實擔任豐盈公司之登記負責人，
    且豐盈公司確有與層層公司及甲○○等有生意往來，又確曾
    以其名義承租臺北縣中和市○○路42號該處，惟堅決否認有
    何詐欺及侵占之犯行，辯稱：伊平日僅負責公司內一般帳務
    之處理，至於公司對外生意往來均由其夫即同案被告丙○○
    接洽，伊對於被起訴的事實均不清楚等語。選任辯護人則為
    其辯護稱：(一)被訴詐欺層層公司部分：被告乙○○僅係豐盈
    公司之登記負責人，實際負責人為同案被告丙○○，同案被
    告丙○○自84年間起，即以豐盈公司名義與層層公司有生意
    往來，84至85年間均有正常支付貨款，亦曾提供機器予層層
    公司質押抵償債務，本案起訴後，亦業與層層公司達成和解
    ，並經層層公司具狀表明不再追究，該部分確係因豐盈公司
    一時週轉不靈，致無法如期支付貨款，應屬民事上單純債權
    債務關係，同案被告丙○○亦經臺灣高等法院臺中分院以92
    年度上易字第1603號判決該部分無罪確定，故被告乙○○自
    無詐欺犯行可言；(二)被訴詐欺宏瑞公司部分：被告乙○○除
    具名承租雅禮公司之上開辦公處所外，並無參與雅禮公司之
    營運，且依據告訴人宏瑞公司代理人陳棻瀚之證述可知，自
    始至終僅由同案被告丙○○與宏瑞公司接洽，且雅禮公司係
    因同案被告丙○○於另案羈押期間，因雅禮公司資產遭債權
    人及員工搬走後，方導致無力清償債務，被告乙○○始終未
    曾參與，自無詐欺之犯行可言；(三)被訴侵占甲○○之包裝機
    部分：事件始末為豐盈公司業務員張煥明前往甲○○處，適
    見該包裝機故障，遂徵得甲○○同意將該包裝機供豐盈公司
    研發並修復，張煥明乃將該包裝機載至豐盈公司位於臺中縣
    大雅鄉○○路○段73號之豐盈公司廠地為修復及研發，然因
    豐盈公司嗣後財務困難，無法繼續經營，同案被告丙○○乃
    委請員工賴文賢將該機器予以歸還，惟因故無法載運，故迄
    甲○○提出告訴時，尚未歸還，該等事實業經證人賴文賢證
    述明確，顯見同案被告丙○○並未將該包裝機侵占入己，且
    縱認同案被告丙○○有侵占之犯行，然因被告乙○○並未參
    與其事，亦難認有何共同侵占之犯行等語。
五、經查：
  (一)被訴詐欺層層公司部分：
    查告訴人層層公司代理人劉明松於偵訊及本院89年度易字第
    2071號（嗣同案被告丙○○於該案審理期間經本院發布通緝
    後緝獲到案，遂經本院另以92年度易緝字第167號審結）審
    理時，先後指述：同案被告丙○○自84、85年間以豐盈公司
    名義向層層公司多次訂貨，一開始均有付貨款，直到85年年
    中才開始退票，此外豐盈公司有將七台機器暫放層層公司作
    為質押擔保，後來亦經出賣抵償債務等情明確（詳臺灣臺中
    地方法院檢察署88年度偵字第8966號卷第15至16頁、88年度
    偵緝字第506號卷第29至30頁；本院89年度易字第2071號卷
    第100頁、第112頁），且同案被告丙○○於本院89年度易字
    第2071號審理過程中，業與告訴人層層公司達成和解，且經
    告訴人層層公司具狀表明不願追究等情，亦有撤回告訴狀一
    份在卷足憑（詳本院89年度易字第2071號卷第74頁），並經
    告訴代理人劉明松於本院準備程序時重申該旨（詳本院卷第
    54頁），顯見同案被告丙○○對於豐盈公司所欠告訴人層層
    公司之上開債務，始終積極設法償還，並有提供機器多台供
    告訴人層層公司抵償債務甚明，則同案被告丙○○以豐盈公
    司實際負責人名義向告訴人層層公司訂購本件塑膠袋之交易
    過程，尚難認有何自始即出於為自己不法所有意圖而詐欺取
    財之主觀犯意與客觀犯行，是則被告乙○○就該部分更難謂
    有何犯意聯絡或行為分擔之情事可言。
  (二)被訴詐欺宏瑞公司部分：
    查同案被告丙○○係化名蔡禮哲，自稱為雅禮公司之總經理
    ，陸續以雅禮公司名義，向告訴人宏瑞公司購買前述產品外
    包裝盒等印刷成品之事實，業據告訴人宏瑞公司代理人陳芬
    瀚於偵查及本院89年度易字第2071號審理時指訴綦詳，核與
    同案被告丙○○前於本院調查時坦承確實以雅禮公司名義向
    宏瑞公司訂貨等情相符（詳本院89年度易字第2071號卷第50
    頁），並有告訴人宏瑞公司所提出印製有雅禮公司總經理蔡
    禮哲之名片、請款明細單、報價單、估價單、退票理由單各
    一紙、支票三紙及廣告目錄一份等在卷可稽（詳臺灣臺中地
    方法院檢察署89年度偵字第7535號卷第23至28頁及證物袋內
    所附資料），而雅禮公司始終未經設立登記之事實，除亦據
    同案被告丙○○供承不諱外，並有臺北縣政府89年5月31日
    89北府建登字第18838號函一紙在卷足憑（詳上開偵查卷第
    68頁），故同案被告丙○○該部分之詐欺取財犯行，事證明
    確，堪予認定，且經臺灣高等法院臺中分院以92年度上易字
    第1603號判決有罪確定在案。惟查，公訴人認為被告乙○○
    就此部分涉有共同詐欺取財之犯行，係憑告訴人宏瑞公司所
    指稱：雅禮公司辦公處所係以被告乙○○名義承租，且被告
    乙○○偶而會到雅禮公司處理公司出貨事宜等情為據，然依
    據告訴人宏瑞公司代理人陳棻瀚於本院審理時之指述（詳本
    院89年度易字第2071號卷第55至56頁、本院92年度易緝字第
    167號卷第87至88頁），可知本件自始至終均僅由同案被告
    丙○○（化名蔡禮哲）以雅禮公司負責人名義向告訴人宏瑞
    公司進行接洽與交易，宏瑞公司未曾與被告乙○○接洽過，
    且案發後宏瑞公司前往雅禮公司營業處所將雅禮公司之財產
    及貨物搬走以供抵償債務之過程，係向同案被告丙○○之弟
    弟及妹妹接洽及經渠等在場拍照存證，而非由被告乙○○出
    面處理，從而，本件是否得僅以雅禮公司辦公處所係以被告
    乙○○出名承租一事，即得率爾推論被告乙○○對於同案被
    告丙○○詐欺宏瑞公司之犯行，定有何犯意聯絡及行為分擔
    ，顯非無疑。
  (三)被訴侵占甲○○之包裝機部分：
    查同案被告丙○○於上開時、地侵占告訴人甲○○所交付之
    包裝機等情，業經告訴人甲○○指訴明確，並有合約書影本
    一份在卷足憑（詳臺灣臺中地方法院檢察署87年度偵字第50
    75號卷第05頁），而同案被告丙○○於偵訊及本院審理時亦
    均坦承曾與告訴人甲○○訂定合約並收受上開機器，惟屆期
    未依約歸還等事實，且依據上開合約書之記載，明文約定告
    訴人甲○○與豐盈公司間就上開機器如何交付、改良、研發
    、賣回以及保固問題等情明確；再者，依據證人即出租臺中
    縣大雅鄉○○路○段73號廠房供豐盈公司使用之房東傅振發
    於偵訊時明確證稱：「被告丙○○於85年8月間向我承租該
    地，月租160,000元，租該地作工廠，租金只付第一個月，
    第二個月開始支票就退票，押租金也退票，我有去該廠房看
    過，有幾部機器，被告於86年6月30日連同機器都搬光，他
    們說會限期搬走，但我沒有看到他們自己搬走，這段期間有
    聽聞豐盈公司欠人家錢，常常有人去找被告他們要錢，我才
    叫被告他們搬走」等情（詳臺灣臺中地方法院檢察署89年度
    調偵字第63號卷第29頁），足徵同案被告丙○○確有於86年
    6月30日即將機器搬光無訛，此與告訴人甲○○於本院審理
    時所證述：「... 於85年10月14日提供茶袋包裝機給被告丙○○研發... 約定86年2月28日歸還，其間我有到被告中清
    路的工廠看過，當時機器有在裡面，86年3月7日再去被告工
    廠看，當時門都關著，同案被告丙○○有答應我3月7日要還
    我機器，但是我們去的時候，師傅告訴我們說裡面的機器都
    賣光了，向屋主詢問，也說裡面沒有東西」等情相符（詳本
    院89年度易字第2071號卷第175頁），則同案被告丙○○持
    有告訴人甲○○所有之上開機器，於歸還期限屆滿時並未歸
    還，嗣於答應告訴人甲○○於同年3月7日返還，惟屆期機器
    業已搬離原先置放場所等情，應堪認定；是則，依據上開合
    約書記載，上開機器既價值高達1,080,000餘元，而上開廠
    房所承租之基地復經地主傅振發終止租約促其返還，同案被
    告丙○○若無法如期研發完成，自應按期歸還告訴人甲○○
    即可，且上開機器既在同案被告丙○○保管中，苟非經其同
    意處分，斷不可能由第三人任意搬走、處分，顯見同案被告
    丙○○於上開機器歸還期間屆滿日起，即有意圖為自己不法
    所有而將上開機器侵占入己之犯行甚明。惟查，被告乙○○
    固為豐盈公司之登記負責人，然依據告訴人甲○○於偵訊、
    本院審理時及臺灣高等法院臺中分院92年度上易字第1603號
    案件審理時所為之指述，均稱：「本件係由同案被告丙○○
    及豐盈公司業務員張煥明等人出面接洽及載運上開機器，雖
    曾有一位女生與同案被告丙○○一同前來，但並不確定是否
    為被告乙○○」等情明確（詳臺灣臺中地方法院檢察署87年
    度偵字第5075號卷第03至04頁、87年度偵字第27058號卷第1
    0頁、88年度偵緝字第506號卷第30至34頁、89年度調偵字第
    63號卷第29頁；本院89年度易字第2071號卷第175頁；臺灣
    高等法院臺中分院92年度上易字第1603號卷(二)第86頁），則
    被告乙○○對於同案被告丙○○所為上開侵占犯行，是否確
    有犯意聯絡及行為分擔，顯非無疑；雖同案被告丙○○曾於
    本院供稱：伊與被告乙○○一起負責豐盈公司，被告乙○○
    負責公司部分，伊負責工廠部分等語（詳本院92年度易緝字
    第167號卷第27頁），然同案被告丙○○就所謂「被告乙○○負責公司」一事並無具體說明，究竟被告乙○○僅係負責
    公司正常營業範圍內之對外業務接洽或尚包括本件與告訴人
    甲○○之接洽，又或指被告乙○○係負責公司帳務會計及出
    納等事務，均有所不明，況且共犯之自白，不得作為有罪判
    決之唯一證據，仍應調查其他必要之證據，以察其是否與事
    實相符，刑事訴訟法第156條第2項定有明文，則本案在無任
    何積極證據足以佐證被告乙○○對於豐盈公司之經營確有實
    際決策及參與之事實，復無任何積極證據足以證明被告乙○○對於上開機器之履約糾紛有任何參與之事實，實難逕以同
    案被告丙○○上開供詞，即率爾斷認被告乙○○就該部分侵
    占犯行，必有何犯意聯絡及行為分擔之情。
六、綜上所述，本件並無積極證據足以證明被告乙○○就本件被
    訴之詐欺及侵占事實，有何主觀犯意及客觀犯行，而被告乙○○辯稱：其為同案被告丙○○之妻，基於襄助丈夫經營生
    意及共同生活之需要，乃依同案被告丙○○之要求出面擔任
    公司登記負責人及承租房屋，然並未實際參與豐盈公司及雅
    禮公司之營運等語，亦與事理常情無明顯違背之處，據此，
    公訴人所舉之證據既不足以證明被告乙○○確有詐欺及侵占
    之犯行，本院復查無其他積極證據足資認定之，則本件即不
    能證明被告乙○○犯有詐欺及侵占等罪，揆諸前開法條規定
    及判例意旨，自應諭知被告乙○○無罪之判決，以示慎審。
七、被告乙○○既經本院諭知無罪，則移送併辦部分即臺灣臺中
    地方法院檢察署92年度偵字第12385號及臺灣臺南地方法院
    檢察署89年度偵字第7648號、89年度偵緝字第470號等，即
    難認與本件有何裁判上一罪之法律關係，本院自無從予以審
    理，自不待言，應分別退還各該檢察署承辦檢察官另為妥適
    之處理，附此敘明。
八、據上論斷，應依刑事訴訟法第301條第1項，判決如主文。
中　　華　　民　　國　　96　　年　　12  　月　　20　　日
                  刑事第十二庭  審判長法　官　莊深淵
                                      法　官　蔡建興
                                      法　官　廖慧如
以上正本證明與原本無異。
如不服本判決，應於收受本判決後十日內向本院提出上訴書狀，
其未敘述上訴理由者，並得於提起上訴後十日內向本院補提理由
書狀（均須按他造當事人之人數附繕本）「切勿逕送上級法院」
。
                                      書記官　王美珍
中　　華　　民　　國　　96　　年　　12　  月　　31　　日
